ACORDAO-COMPLETO-2475203

ACÓRDÃO 1125/2022 ATA 5/2022 - PRIMEIRA CÂMARA

VISTOS, relatados e discutidos estes autos de pedido de reexame interposto pela Universidade Federal de Alagoas contra os termos do Acórdão 10841/2020-TCU-Primeira Câmara, 
ACORDAM os Ministros do Tribunal de Contas da União, reunidos em sessão da Primeira Câmara, diante das razões expostas pelo relator e com fundamento nos arts. 33 e 48 da Lei 8.443/1992, em:
9.1. conhecer do presente pedido de reexame para, no mérito, negar a ele provimento;
9.2. dar ciência desta deliberação à recorrente.

Aposentadoria. Pedido de reexame. URP de 26,05%.

Primeira Câmara

Universidade Federal de Alagoas.

3. Interessados/Responsáveis/Recorrentes:
3.1. Interessados: Martha Leite Lyra Cavalcante (XXX.671.214-XX); Niedja Maria Cavalcanti (XXX.882.924-XX); Pedro Gomes Filho (XXX.624.154-XX); Ronald Cabral de Mendonça (XXX.704.154-XX); Vânia Maria Souza Costa Nutels (XXX.590.694-XX).
3.2. Recorrente: Universidade Federal de Alagoas (24.464.109/0001-48).

13.1. Ministros presentes: Walton Alencar Rodrigues (Presidente), Benjamin Zymler (Relator) e Jorge Oliveira.
13.2. Ministro-Substituto convocado: Augusto Sherman Cavalcanti.

BENJAMIN ZYMLER

Ministro Vital do Rêgo.

Adoto como relatório a instrução a cargo da Secretaria de Recursos (Serur) , acolhida pelo representante do Ministério Público junto ao Tribunal de Contas da União (MPTCU) :
"INTRODUÇÃO
1.	Trata-se de pedido de reexame interposto pela Universidade Federal de Alagoas (peça 24) , contra o Acórdão 10841/2020-TCU-Primeira Câmara (peça 12) , Rel. Min. Vital do Rêgo.
1.1.	A deliberação recorrida apresenta o seguinte teor:
VISTOS, relatados e discutidos estes autos que tratam de atos de concessão de aposentadoria emitidos pela Universidade Federal de Alagoas;
ACORDAM os Ministros do Tribunal de Contas da União, reunidos em Sessão da 1ª Câmara, nos termos dos arts. 71, inciso III, da Constituição Federal, 1º, inciso V, e 39, inciso II, da Lei 8.443/1992 e 260, § 1º e 5º, do RITCU e ante as razões expostas pelo Relator, em:
9.1. considerar ilegais e negar registro aos atos de concessão de aposentadoria emitidos em favor dos ex-servidores Martha Leite Lyra Cavalcante (XXX.671.214-XX) , Niedja Maria Cavalcanti (XXX.882.924-XX) , Pedro Gomes Filho (XXX.624.154-XX) , Ronald Cabral de Mendonca (XXX.704.154-XX) e Vania Maria Souza Costa Nutels (XXX.590.694-XX) ;
9.2. dispensar a devolução dos valores indevidamente recebidos até a data da ciência pela Universidade Federal de Alagoas, do presente acórdão, com base no Enunciado 106 da Súmula da Jurisprudência do TCU;
9.3. determinar à Universidade Federal de Alagoas que:
9.3.1. faça cessar os pagamentos decorrentes dos atos impugnados, em especial das parcelas decorrentes da URP (26,05%) e comunicando ao TCU, no prazo de 15 dias, as providências adotadas, nos termos do art. 262, caput, do Regimento Interno do TCU, do art. 8º, caput, da Resolução-TCU 206/2007 e do art. 19, caput, da Instrução Normativa-TCU 78/2018;
9.3.2. promova a absorção da parcela 'VB.COMP.ART.15 L11091/05' nos proventos da ex-servidora Martha Leite Lyra Cavalcante, ajustando o valor atual para o valor remanescente de R$ 25,34;
9.3.3. emita novos atos, livres das irregularidades apontadas, submetendo-os ao TCU, no prazo de trinta dias, consoante os arts. 262, § 2º, do Regimento Interno do TCU e 19, § 3º, da Instrução Normativa TCU 78/2018;
9.3.4. informe aos interessados que, no caso de não provimento de recursos eventualmente interpostos, deverão ser repostos os valores recebidos após a ciência deste acórdão pela Universidade Federal de Alagoas;
9.3.5. comunique imediatamente aos interessados o teor do presente acórdão, encaminhando ao TCU, no prazo de 30 dias, comprovante das respectivas datas de ciência, nos termos do art. 4º, § 3º, da Resolução-TCU 170/2004.
HISTÓRICO
2.	As aposentadorias dos interessados foram julgadas ilegais em decorrência do pagamento de parcelas judiciais referentes a planos econômicos. As seguintes considerações motivaram o julgamento pela ilegalidade, nos termos do voto condutor do Acórdão recorrido, a seguir transcrito (peça 13) :
Quanto ao percentual referente à URP (26,05%) , constantes dos proventos de todos os interessados observo que a sobredita parcela remuneratória, decorrente de plano econômico, ainda que paga em decorrência de decisão judicial transitada em julgado, deveria ter sido absorvida após os aumentos de remuneração provocados pela implantação dos planos de carreiras posteriores à decisão judicial.  
Tal entendimento encontra-se espelhado no Enunciado 322 do Tribunal Superior do Trabalho e em vários julgados desta Corte de Contas e do próprio Supremo Tribunal Federal, a exemplo das deliberações adotadas nos MS 27.963/DF (DJe de 8/5/2009) e 27.648/DF (DJe 5/3/2009) , com excertos, respectivamente, a seguir transcritos:  
Neste exame preliminar, parece-me acertada a posição adotada pelo TCU no acórdão ora atacado, ressaltando-se o aspecto de que não houve determinação na decisão judicial de que a parcela referente a URP fosse paga mesmo após o reajuste salarial subsequente. A decisão judicial, portanto, não instituiu uma parcela autônoma de remuneração, a ser paga eternamente. Concedido por lei aumento de remuneração, as diferenças relativas à URP são absorvidas. Exatamente por isso, em razão de novas circunstâncias de direito ocorridas após o trânsito em julgado da sentença trabalhista, não vislumbro, ao menos nesta primeira análise, violação à coisa julgada. (...) . Indefiro a liminar. Solicitem-se informações. Publique-se. (MS 27.963/DF) 
Da leitura das decisões judiciais proferidas nas reclamações trabalhistas (fls. 50/56, 67/73, 109/115 e 117/123) , verifica-se que, diversamente do afirmado na inicial, não há nenhuma menção, em seus dispositivos, sobre a incorporação das vantagens que constituem objeto das demandas trabalhistas. As decisões limitam-se a condenar a Universidade Federal do Maranhão ao pagamento de diferenças salariais. (.....) 3. Do exposto, valendo-me do art. 205 do RISTF, com a redação dada pela Emenda Regimental 28, de 18.02.2009, denego a segurança. Oportunamente, arquivem-se. Publique-se. (27.648/DF) 
Com isso, parcelas tais como a URP (26,05%) , ainda que concedidas por meio de decisão judicial com trânsito em julgado, a partir do momento em que podem ser compensadas por reajustes ou reestruturações de carreiras supervenientes, devem ser necessariamente absorvidas. Nesses casos, não há que se falar em afronta ao ato jurídico perfeito, à coisa julgada, à segurança jurídica e ao princípio da irredutibilidade salarial, já que a produção dos efeitos desejados (recuperar o percentual que teria sido suprimido até o superveniente ajuste pela data base) se cumpriu. 
Sobre esse entendimento, é válido transcrever a ementa referente ao julgamento de mérito do MS 25.678, da relatoria do Min. Luiz Fux: 
EMENTA: AGRAVO REGIMENTAL EM MANDADO DE SEGURANÇA. DIREITO ADMINISTRATIVO. PROVENTOS. APOSENTADORIA. ACÓRDÃO DO TCU QUE DETERMINOU A EXCLUSÃO DE VANTAGEM ECONÔMICA RECONHECIDA POR DECISÃO COM TRÂNSITO EM JULGADO  (URP, 26,05%) . COMPETÊNCIA CONSTITUCIONAL ATRIBUÍDA À CORTE DE CONTAS. MODIFICAÇÃO DE FORMA DE CÁLCULO DA REMUNERAÇÃO. INEXISTÊNCIA DE OFENSA AOS PRINCÍPIOS CONSTITUCIONAIS DA COISA JULGADA, DO DIREITO ADQUIRIDO E DA IRREDUTIBILIDADE DE VENCIMENTOS. DECADÊNCIA. INOCORRÊNCIA. AMPLA DEFESA E CONTRADITÓRIO. AUSÊNCIA DE VIOLAÇÃO. AGRAVO A QUE SE NEGA PROVIMENTO 
 (...) 
As vantagens remuneratórias pagas aos servidores inserem-se no âmbito de uma relação jurídica continuativa, e, assim, a sentença referente a esta relação produz seus efeitos enquanto subsistir a situação fática e jurídica que lhe deu causa. A modificação da estrutura remuneratória ou a criação de parcelas posteriormente à sentença são fatos novos, não abrangidos pelos eventuais provimentos judiciais anteriores. 
É cediço que a alteração, por lei, da composição da remuneração do agente público assegura-lhe somente a irredutibilidade da soma total antes recebida, assim concebido: os vencimentos e proventos constitucionais e legais. Precedentes: RE 563.965/RN-RG, Rel. Min. Cármen Lúcia, Tribunal Pleno, DJe 20/3/2009; MS 24.784, Rel. Min. Carlos Velloso, Tribunal Pleno, DJe 25/6/2004. 
 (...) 
7. Agravo regimental a que se nega provimento.' 
 (MS 25678, Relator: Min. Luiz Fux, julgado em 10/2/2015, publicado em DJ 6/3/2015) 
Na referida decisão proferida pelo STF, aflora o entendimento da Suprema Corte no sentido de que, sem afrontar a coisa julgada, o direito adquirido, o ato jurídico perfeito e a segurança jurídica é possível suprimir parcelas decorrentes de planos econômicos, ainda que amparadas por decisões judiciais com trânsito em julgado, já que, em razão das alterações na situação fática e jurídica que deu causa ao pedido judicial, a exemplo dos reajustes supervenientes nas carreiras a que pertenciam os interessados, tais parcelas foram devidamente compensadas ao longo dos anos devido a sua natureza jurídica de antecipação salarial. Diante de tal entendimento, cabe determinação para que as parcelas referentes à URP (26,05%) sejam excluídas dos proventos dos interessados. 
Embora não mencionado nos pareceres precedentes, também macula o ato de Martha Leite Lyra Cavalcante, a parcela denominada '82375 VB.COMP.ART.15 L11091/05', no valor atual de R$ 179,35. Sobre essa vantagem, rememoro que ela se refere à parcela complementar da remuneração prevista no art. 15 da Lei 11.091/2005, que dispôs sobre o Plano de Carreira dos Cargos TécnicoAdministrativos em Educação, no âmbito das Instituições Federais de Ensino, cujo texto essencial transcrevo a seguir: 
Art. 15. O enquadramento previsto nesta Lei será efetuado de acordo com a Tabela de Correlação, constante do Anexo VII desta Lei. 
§ 1o. O enquadramento do servidor na Matriz Hierárquica será efetuado no prazo máximo de 90 (noventa) dias após a publicação desta Lei, observando-se:  
	(...) 	 
§ 2o. Na hipótese de o enquadramento de que trata o § 1o deste artigo resultar em vencimento básico de valor menor ao somatório do vencimento básico, da Gratificação Temporária - GT e da Gratificação Específica de Apoio Técnico-Administrativo e Técnico-Marítimo às Instituições Federais de Ensino - GEAT, considerados no mês de dezembro de 2004, proceder-se-á ao pagamento da diferença como parcela complementar, de caráter temporário. 
 (...) 
§ 3o. A parcela complementar a que se refere o § 2o deste artigo será considerada para todos os efeitos como parte integrante do novo vencimento básico, e será absorvida por ocasião da reorganização ou reestruturação da carreira ou tabela remuneratória, inclusive para fins de aplicação da tabela constante do Anexo I-B desta Lei.    
 (...) (grifos) . 
Essa parcela complementar, portanto, deveria ser absorvida pelos reajustes posteriores. Entretanto, os arts. 13 da Lei 11.784/2008 e 43 da Lei 12.772/2012 vedaram essa absorção pelos aumentos promovidos por essas leis (escalonados entre maio de 2008 e julho de 2010 e entre março de 2013 e março de 2015) : 
Art. 13.  A parcela complementar de que tratam os §§ 2o e 3o do art. 15 da Lei nº 11.091, de 12 de janeiro de 2005, não será absorvida por força dos aumentos remuneratórios decorrentes das alterações realizadas na Lei no 11.091, de 12 de janeiro de 2005, em virtude das alterações impostas pelos arts. 12 e 15 desta Lei (Lei 11.784/2008) . 
Art. 43.  A parcela complementar de que tratam os §§ 2o e 3o do art. 15 da Lei no 11.091, de 2005, não será absorvida por força dos aumentos remuneratórios com efeitos financeiros no período de 2013 a 2015 (Lei 11.772/2012) . 
Observo que a tabela atualmente vigente foi aprovada pela Lei 12.772/2012 (com alterações dadas pela Lei 13.325/2016) . Considerando tal fato, a vedação de absorção pelos reajustes trazidos pelas Leis 11.784/2008 e 12.772/2012 implica, necessariamente, o seguinte: da sua criação até hoje, a única possibilidade de absorção da parcela complementar foi quando da aplicação da tabela do Anexo I-B da Lei 11.091/2005. 
Portanto, para verificar a regularidade da parcela, basicamente são dois os procedimentos a adotar: (i) avaliar se a criação da parcela complementar, incluída na ficha financeira de maio de 2005, observou a fórmula de cálculo estabelecida no art. 15, § 2º, da Lei 11.091/2005 (parcela complementar = provento básico de maio de 2005 - provento básico de dezembro de 2004 - GT - GEAT) e (ii) avaliar se foi correta a absorção quando da aplicação da tabela do Anexo I-B da Lei 11.091/2005, na forma do art. 15, § 3º, da Lei 11.091/2005. 
No caso concreto, consulta ao sistema Siape revelou que o valor da parcela VBC calculado para a Sra. Martha Leite Lyra Cavalcante em maio de 2005 se deu no valor de R$ 525,59. Em janeiro de 2006, a referida parcela foi absorvida parcialmente pela implementação das tabelas salariais dadas pela Lei 11.091/2005, restando o valor de R$ 179,35. Em maio de 2006, ainda em decorrência do escalonamento conferido pela Lei 11.091/2005, o vencimento básico da referida servidora passou de R$ 2.101,25 para R$ 2.176,89, ou seja, um acréscimo de R$ 75,64, valor que ensejaria nova absorção parcial, o que não ocorreu. Em dezembro de 2007, o vencimento básico da servidora foi reajustado novamente, passando para R$ 2.255,26 sendo que nenhuma absorção foi realizada na parcela VBC. Ocorre que, nessa data o valor residual deveria ser de R$ 25,34 e não os R$ 179,35 atualmente percebidos. 
Por fim, destaco que o ato emitido em favor da Sra.Vânia Maria Souza Costa Nutels após a prolação do Acórdão 2289/2013-TCU-Plenário excluiu a parcela decorrente da URP (26,05%) que então constava do primeiro ato inicial submetido a registro. Ocorre que outra parcela, também decorrente da URP foi implantada, a partir de maio de 2013, no valor de R$ 252,94. Portanto, a concessão emitida e disponibilizada para análise do TCU nos presentes autos, por meio do formulário Sisac 10789600-04-2014-000021-5, também se encontra eivada de irregularidade, eis que contempla parcela irregular decorrente de plano econômico, maculando, com isso a concessão.  (grifos no original) 
ADMISSIBILIDADE
3.	Reitera-se o exame de admissibilidade realizado pelo Sar/Serur (peça 20) , que opinou pelo conhecimento do recurso, nos termos do artigo 48 da Lei 8.443/1992, c/c os artigos 285 e 286, parágrafo único, do RI/TCU, suspendendo-se os efeitos dos itens 9.1, 9.3, 9.3.1, 9.3.2 e 9.3.3 do Acórdão 10841/2020-TCU-Primeira Câmara. O Excelentíssimo Senhor Ministro Benjamin Zymler, mediante despacho de peça 22, concordou com esta unidade técnica.
MÉRITO	
4. 	Delimitação
4.1	Constitui objeto do presente pedido de reexame definir se:
	a)	o acórdão recorrido violou a coisa julgada;
	b) se operou a decadência administrativa.
Da coisa julgada
5.1. Aduz-se que a decisão ora recorrida viola a coisa julgada, com base nos seguintes argumentos (peça 17, p. 4) :
No tocante a URP, estas rubricas judiciais já foram motivos de expresso entendimento por esta mesma Corte de Contas, quando se pronunciou através do Acórdão 6492/2017-TCU-Segunda Câmara, após auditoria realizada nesta Universidade para verificar a regularidade de pagamentos efetuados aos servidores ativos, inativos e pensionistas. Vejamos o que diz o excerto do Acórdão 6492/2017-TCU-Segunda Câmara:
9.1.1. no prazo de 180 (cento e oitenta) dias, nos casos em que já houve trânsito em julgado no sentido da concessão ou manutenção do pagamento, promova a absorção das rubricas judiciais referentes à URP de fevereiro de 1989 (26,05%) , à URV (3,17%) e à extensão do índice de reajuste de 28,86% pelos aumentos remuneratórios concedidos à carreira após a data do trânsito em julgado, restringindo o marco inicial dessa absorção aos reajustes concedidos nas leis que reestruturaram as carreiras dos respectivos servidores nos últimos cinco anos, excetuados os casos em que eventualmente haja decisão judicial impedindo expressamente a absorção por futuros aumentos remuneratórios concedidos por lei à carreira, a exemplo das Reclamações Trabalhistas 0157300-52.1989.5.19.0003 e 0064700-12.1989.5.19.0003; (grifo nosso) 
Assim sendo, vê-se que os pagamentos das parcelas dos planos econômicos apontados no presente Acórdão 10841/2020-TCU-Primeira Câmara) possuem total legalidade, haja vista que a orientação dada foi de manutenção do pagamento das mesmas, até surgimento de decisões judiciais favoráveis a união (...) .
Análise:
5.2. Como se percebe do Acórdão 6492/2017-TCU-Segunda Câmara, transcrito no recurso em reexame e bem como logo acima, tem-se que apenas a decisão judicial impedindo expressamente a absorção tem o condão de evitar a absorção determinada na decisão recorrida. 
5.3. Contudo, a administração recorrente não logrou êxito em demonstrar que os interessados foram beneficiados por qualquer decisão judicial nesse sentido, ou seja, que seja expressa em vedar a absorção por reajustes futuros.
5.4. Não se juntou qualquer sentença ou outro dispositivo de decisão judicial capaz de afastar os efeitos da decisão recorrida, demonstrando que os interessados ingressaram ou forma beneficiados com as reclamações trabalhistas mencionadas. 
5.5. Sendo assim, não há que se falar em desrespeito à coisa julgada, sem a apresentação da decisão que constituiu a coisa julgada.
5.6. A decisão que autorizou o recebimento da URP, por si só, não justifica a sua manutenção eterna, como se passa a expor.
5.7. A Corte de Contas, por suas duas Câmaras e Plenário, há muito vem se posicionando contra a incorporação ad aeternum de valores decorrentes de sentenças judiciais que reconheceram o direito à percepção de determinados percentuais relativos a planos econômicos, sendo farta a jurisprudência no sentido de que tais parcelas não devem perpetuar-se em face de reajustes e reestruturações salariais subsequentes (Decisões 138/2001 - Plenário, 117/2002 - 2ª Câmara, 118/2002 - 2ª Câmara, Acórdão 398/2004-TCU-Plenário, 1910/2003 - 1ª Câmara, 2169/2003 - 1ª Câmara, 4661/2012 - 1ª Câmara, dentre outros) .
5.8. Convém rememorar que as parcelas judiciais referentes a planos econômicos (IPC de junho/87: Plano Bresser - 26,06%, URP de fevereiro de 89: Plano Verão - 26,05%; IPC de março/90: Plano Collor - 84,32, dentre outros) derivam de diplomas legais que trataram de política salarial dos servidores, estabelecendo a recomposição de perdas inflacionárias. Todavia, referidos reajustes consubstanciavam-se em antecipações salariais que seriam compensadas na data-base seguinte da categoria, v.g. art. 8º do Decreto-lei 2.335/1987. Art. 5º da Lei 7.730/1989, arts. 3º e 5º da Lei 7.788/1989 e arts. 5º e 9º da Lei 8.030/1990.
5.9. Assim, a razão dos reajustes foi tão-somente garantir a antecipação legítima da data-base, a fim de evitar o aviltamento salarial dos servidores públicos, tendo em vista as altas taxas inflacionárias do período, compensando-se esta antecipação na data-base da categoria.
5.10. Ocorre, no entanto, que, em face da edição de inúmeros planos econômicos, com a consequente alteração de metodologia de revisão geral dos salários, os servidores buscaram o judiciário, o que culminou em decisões que reconheceram o direito à percepção de determinados percentuais.
5.11. Entretanto, com o fim de dirimir as controvérsias sobre a matéria, o Supremo Tribunal Federal, ao apreciar a Ação Direta de Inconstitucionalidade 694-1, deixou assente que os atos que implicaram reposições salariais mostravam-se inconstitucionais, ante a inexistência de direito adquirido frente a superveniência de planos econômicos.
5.12. Com base nessa orientação, o Tribunal Superior do Trabalho - TST editou a Súmula 322, afirmando que os pagamentos de direitos reconhecidos em sentença judicial, relativos a gatilhos salariais e URP, deve limitar-se, no tempo, à data-base seguinte à que serviu de referência ao julgado, momento em que as perdas inflacionárias ocorridas no período restariam devidamente equacionadas. 
5.13. Destaca-se, ainda, o pronunciamento daquela Casa nos autos de Embargos em Recurso de Revista TST-E-RR 88034/93-8:
No silêncio da sentença exeqüenda a propósito do limite temporal do reajuste com base na URP, impõe-se a limitação à data-base seguinte, nos termos do enunciado 322/TST, tendo em vista que o acerto na data-base decorre de disposição de ordem pública inserida na própria lei salarial e calcada no princípio do 'non bis in idem'. Trata-se, assim, de norma imperativa e cogente, de inderrogabilidade absoluta, sob pena de comprometimento da 'política salarial' estabelecida. Recurso de embargos de que não se conhece por ofensa ao art. 5º, inciso XXXVI, da Carta Magna (coisa julgada) .
5.14. Assim, a menos que a sentença judicial expressamente declare que a incorporação de antecipações salariais resultantes de planos econômicos deva extrapolar a data-base fixada em lei, com a determinação da incorporação ad aeternum do percentual nos vencimentos dos servidores, o que não se comprovou no presente caso, não apresenta afronta à coisa julgada o zelo deste Tribunal para que se dê às decisões judiciais o cumprimento nos seus estritos termos, afastando os pagamentos indevidos. A incorporação definitiva por ato administrativo desborda os limites objetivos da coisa julgada e acaba por criar vantagens ou gratificações, o que é juridicamente impossível.
5.15. Transcreve-se, ainda, trecho do Voto do Exmo. Ministro Walton Alencar Rodrigues, condutor do Acórdão 6739/2010-TCU-Primeira Câmara, por meio do qual aborda questões relacionadas a pagamentos feitos a servidores ativos ou inativos com base em sentença judicial já transitada em julgado que perdeu o suporte fático de quando prolatada:
No Acórdão 1873/2010, referente ao TC Processo 008.913/2009-8, a Primeira Câmara já dispôs sobre o tema nos seguintes termos:
'A Constituição Federal não confere à coisa julgada proteção maior do que a que atribui ao direito adquirido. Ambos os institutos estão amparados pelo mesmo regime de proteção que os resguarda dos efeitos da legislação superveniente, mas encontra limites na conhecida fórmula, tantas vezes reiterada pelo STF, no sentido de que não há direito adquirido a regime jurídico. 
Essa orientação aplica-se também em relação à coisa julgada, uma vez que esta nada mais é que uma das causas ou fontes geradoras do direito adquirido. 
A coisa julgada é limitada pela situação jurídica sob cuja órbita se configurou. O STF expressamente reconhece a limitação temporal da eficácia da coisa julgada, em face à alteração do regime jurídico. 
Nesse quadro, não há desrespeito à garantia da irredutibilidade de vencimentos, porque a coisa julgada não constituiu óbice à alteração do regime jurídico, sob pena de configurar direito adquirido a regime jurídico, o que sempre foi repelido, tanto pela doutrina, como pela jurisprudência.
O que há, na verdade, é grande confusão sobre tema que deveria ser simples. A panaceia decorre dos interesses em jogo. Mas seja qual for a forma da aquisição do direito, se decorrente de ato jurídico perfeito, de situação definitivamente constituída ou de coisa julgada, não é ele apto a impedir a pronta incidência do regime jurídico novo e os efeitos decorrentes da sua modificação superveniente.
Em recente decisão, no RE 559.019/SC, o Relator, Min. Cezar Peluso indeferiu o recurso extraordinário, por entender não constituir afronta à coisa julgada a limitação de seus efeitos, ante a posterior reorganização ou reestruturação da carreira. 
Assim, a coisa julgada não é uma conquista do servidor, como pessoa, sobre a qual se montam as conquistas de toda a categoria, em todas as situações.
[...] 
Em ambos os casos, ocorreram modificações do regime jurídico supervenientes à sentença. As alterações normativas tiveram o condão de afastar a eficácia dos respectivos provimentos judiciais em relação aos fatos posteriores às inovações legislativas, com plena preservação da garantia contra a redução nominal dos vencimentos.
5.16. Nesse sentido, ressalta-se que a jurisprudência pacífica, tanto no âmbito do STJ como do STF, é no sentido de que não há que se falar em direito adquirido a regime de vencimentos, de forma que alterações posteriores devem absorver as vantagens decorrentes de decisões judiciais cujo suporte fático já se tenha exaurido, resguardada a irredutibilidade remuneratória (e.g., MS 13.721-DF/STJ, MS 11.145-DF/STJ, RE 241.884-ES/STF, RE 559.019-SC/STF, MS 26.980-DF/STF) . 
5.17. Ademais, ad argumentandum tantum, ainda que as parcelas impugnadas não tivessem sido (como de fato o foram) paulatinamente absorvidas em razão de reestruturações de carreira ocorridas posteriormente, observa-se que as deliberações judiciais que transitaram em julgado foram interpostas quando os recorrentes estavam na atividade. É de se observar que a jurisprudência atual do Pretório Excelso tem se inclinado no sentido de se diferençar a situação dos ativos e inativos. Sobre o tema, não se pode relegar ao oblívio o seguinte excerto de voto da lavra do Excelentíssimo Senhor Ministro Benjamin Zymler, por ocasião da apreciação do TC Processo 016.576/2012-8 (Acórdão 3502/2016-TCU-Primeira Câmara) :
15. Assim sendo, ainda que existisse uma decisão judicial trabalhista que assegurasse a continuidade do pagamento de planos econômicos da década de 1980 na estrutura remuneratória atual, nada obstante a mudança de regime jurídico e a edição de inúmeros planos de carreira, há que se considerar que a relação jurídica de servidores ativos com a União é distinta daquela que envolve aposentados e pensionistas, de modo que também não há que se falar em transposição automática e acrítica de pretensos direitos havidos na atividade para a inatividade. 
16. A decisão proferida pelo STF no MS 28.604/DF, a par de afastar, na espécie, a decadência prevista no art. 54 da Lei 9.784/1999, ilustra o ponto:
'DECADÊNCIA - ATO ADMINISTRATIVO - DESFAZIMENTO - APOSENTADORIA - INADEQUAÇÃO. O disposto no artigo 54 da Lei nº 9.784/99, a revelar o prazo de decadência para a Administração Pública rever os próprios atos, por pressupor situação jurídica constituída, não se aplica à aposentadoria, porque esta reclama atos sequenciais. 
PROVENTOS DA APOSENTADORIA - URPs - DECISÃO JUDICIAL - ALCANCE. O título judicial há de ter o alcance perquirido não só quanto à situação jurídica do beneficiário - servidor -, mas também ao fato de envolver relação jurídica de ativo, e não de inativo. 
CONTRADITÓRIO - PRESSUPOSTOS - LITÍGIO - ACUSAÇÃO. O contraditório, base maior do devido processo legal, requer, a teor do disposto no inciso LV do artigo 5º da Constituição Federal, litígio ou acusação, não alcançando os atos sequenciais alusivos ao registro de aposentadoria.' (destaque não existente no original) 
17. Nesse decisum, o posicionamento do Supremo, que afastou os efeitos da coisa julgada, fundou-se, precisamente, no argumento de que o título judicial favorável ao impetrante alcançava exclusivamente seus vencimentos (ou seja, sua remuneração na atividade) , sem repercussão, portanto, em seus futuros proventos de aposentadoria. Nessa linha, transcrevo excerto das razões do relator, Ministro Marco Aurélio:
'Inicialmente, consigne-se que o título executivo judicial evocado não dirimiu controvérsia sobre proventos da aposentadoria. Ficou restrito a vencimentos dos impetrantes. (...) Logo, não cabe vislumbrar relevância da causa de pedir, no que direcionada a reconhecer-se a repercussão a ponto de alcançar proventos da aposentadoria cujo exame final, sob o ângulo da legalidade administrativa, incumbe ao Tribunal de Contas.'
18. O mesmo aspecto também foi tangenciado pelo Ministro Gilmar Mendes na decisão monocrática proferida no MS 30.725:
'Nesse sentido, a coisa julgada deveria ser invocada, a princípio, para efeitos de pagamento de vencimentos, o que não significa, necessariamente, que essa proteção jurídica se estenda, desde logo, para o cálculo dos proventos, o qual deve ser analisado caso a caso, sob pena de reconhecer-se a perpetuação de um direito declarado a ponto de alcançar um instituto jurídico diverso: o instituto dos proventos.'
5.18. Extrai-se, portanto, o seguinte ensinamento: a relação jurídica de servidores ativos com a União é distinta daquela que envolve aposentados e pensionistas, de modo que também não há que se falar em transposição automática e acrítica de pretensos direitos havidos na atividade para a inatividade.
5.19. Ademais, menciona-se que o Supremo Tribunal Federal, ao julgar o Recurso Extraordinário 596.663, que teve repercussão geral reconhecida, assentou a tese de que a sentença que reconhece ao trabalhador ou ao servidor o direito a determinado percentual de acréscimo remuneratório deixa de ter eficácia a partir da superveniente incorporação definitiva do referido percentual nos seus ganhos.
5.20. Assim, uma vez que restou comprovada a necessidade de efetiva absorção do reajuste de 28,86% pelos aumentos remuneratórios que os interessados posteriormente receberam, ilegal é o ato de aposentadoria que não exclui tal reajuste (já absorvido) dos seus proventos.
5.21. Por todo o exposto, não procedem as alegações da recorrente, não havendo que se falar em violação à coisa julgada.
Da decadência
5.22. Aduz-se a incidência da decadência do direito do poder/dever de este Tribunal examinar, para fins de registro, o ato. Funda sua tese com o seguinte argumento:
5.23. Decaiu, para a Administração Pública, o o seu direito de reduzir o percentual do seu adicional por tempo de serviço, em função do que prescreve o Art. 54 da Lei n° 9.789, de 29 de janeiro de 1999.
Análise:
5.24. Quanto à decadência administrativa, essa só é configurada quando o processo não é julgado após 5 anos contados de sua chegada ao TCU. 
5.25. Pacificando de vez o tema, o STF fixou a seguinte tese de repercussão geral (tema 445) , no bojo no RE 636.553, de relatoria do Min. Gilmar Mendes:
Em atenção aos princípios da segurança jurídica e da confiança legítima, os Tribunais de Contas estão sujeitos ao prazo de 5 anos para o julgamento da legalidade do ato de concessão inicial de aposentadoria, reforma ou pensão, a contar da chegada do processo à respectiva Corte de Contas. (destacou-se) 
5.26. Assim, como os atos em reexame foram todos enviados ao TCU posteriormente a 29/10/2015 (peças 4-7) e apreciados na Sessão da Segunda Câmara de 22/9/2020 (peça 12) , não há que se falar em decadência administrativa nem em prescrição quinquenal, nem em obrigatoriedade de oitiva prévia do interessado.
5.27. Assim, propõe-se a rejeição dos argumentos apresentados.
INFORMAÇÕES ADICIONAIS
7.	A Administração recorrente pediu que fosse adiado o prazo para cumprimento das determinações constantes no Acórdão recorrido, 'tendo em vista que os procedimentos aqui presentes envolvem a notificação de servidores já aposentados e em grupo de risco no contexto da pandemia do Novo Coronavírus (COVID-19) .' 
7.1.	Argumentou ainda o seguinte (peça 17, p. 3) :
É de se ressaltar, que notificações desta natureza, tendem a fazer com que os interessados (servidores inativos entre 59 e 72 anos) se locomovam de suas residências para o órgão, o que os exporias, ainda, a maior risco e contágio, com possibilidade de outros desdobramentos mais graves.
De forma análoga, é de se ressaltar as diversas determinações de suspensão de recadastramento de aposentados e beneficiários de pensão em diversas entidades governamentais. No âmbito do poder executivo federal, tem-se como paradigma a Instrução Normativa 22, de 17 de março de 2020, alterada pela IN 29, de 1º de abril de 2020, complementada pelas Instruções Normativas 93, de 25 de setembro de 2020, e 103, de 21 de outubro de 2020, que prorrogaram a necessidade de recadastramento (prova de vida) de beneficiários de aposentadoria e pensão para 30 de novembro de 2020.
Posto isto, pede-se, em caráter preliminar, que os efeitos deste acórdão passem a contar logo após seja vencido o estado de emergência de saúde pública de importância internacional decorrente do coronavírus - COVID-19.
7.2.	A solicitação da Administração recorrente, contudo, não pode ser atendida. Embora a grave crise sanitária decorrente do Coronavírus (COVID-19) de fato exija cuidados, a tecnologia possibilitou o exercício, por completo, de todos os atos processuais de forma eletrônica. 
7.3.	Assim, sem sair de casa, os interessados podem ser notificados, solicitar informações ao órgão de origem e, até mesmo, procurar advogados e se reunir eletronicamente com eles, tudo feito à distância. Por fim, é possível protocolar seus recursos (com ou sem procuradores) no TCU de modo inteiramente digital. 
7.4.	Por isso, não se pode acolher o pedido de dilação do cumprimento do Acórdão posteriormente ao fim da crise da Covid-19, até porque não se sabe quando tal crise se encerrará. 
7.5.	Superada essa questão, há outro ponto a se analisar. Infere-se da solicitação acima que as determinações contidas nos itens 9.3.4 e 9.3.5, no sentido de comunicar imediatamente aos interessados o teor do acórdão recorrido e dar outras informações, não foram cumpridas.
7.6.	É importante ressaltar que tais itens não foram objeto do efeito suspensivo concedido a outros itens do Acórdão recorrido, conforme descrito no item 3 supra. 
7.7.	Sendo assim, convém dar ciência à Universidade Federal de Alagoas de que as determinações contidas nos itens 9.3.4 e 9.3.5 do Acórdão recorrido não foram suspensas e que o seu descumprimento justifica a imposição de multa aos responsáveis.  
CONCLUSÃO
8.	Diante do exposto, conclui-se que:
	a)	o acórdão recorrido não violou a coisa julgada;
	b)	não se operou a decadência administrativa.
8.1.	Nesse sentir, é de se propor a negativa de provimento do presente recurso.
PROPOSTA DE ENCAMINHAMENTO
9.	Diante do exposto, com base no art. 48 da Lei n. 8.443/92, submete-se o presente processo à consideração superior, propondo a adoção das seguintes medidas:
	a) conhecer do pedido de reexame e, no mérito, negar-lhe provimento;
	b) dar ciência à Universidade Federal de Alagoas de que as determinações contidas nos itens 9.3.4 e 9.3.5 do Acórdão 10841/2020-TCU-Primeira Câmara não foram suspensas e que o seu descumprimento justifica a imposição de multa aos responsáveis; 
	c)  informar à recorrente e demais interessados do acórdão a ser proferido, destacando que o relatório e o voto que o fundamentam podem ser acessados por meio do endereço eletrônico www.tcu.gov.br/acordaos."
É o relatório.

não há.

Procurador Rodrigo Medeiros de Lima.

PESSOAL. PEDIDO DE REEXAME EM PROCESSO DE APOSENTADORIA. CONHECIMENTO. VENCIMENTO BÁSICO COMPLEMENTAR PREVISTO NO ART. 15 DA LEI 11.091/2005. AUSÊNCIA DE ABSORÇÃO.URP DE 26,05%. DECISÃO DA JUSTIÇA DO TRABALHO EXARADA POSTERIORMENTE AO ACÓRDÃO 2.161/2005-PLENÁRIO, QUE NÃO SÓ ASSEGUROU A CONTINUIDADE DO PAGAMENTO COMO TAMBÉM A MANUTENÇÃO DA PARAMETRIZAÇÃO DA VANTAGEM. DECISÃO QUE NÃO SE ESTENDE À RELAÇÃO JURÍDICA PREVIDENCIÁRIA. JURISPRUDÊNCIA DO STF. MS 30.725 (REL. MIN. GILMAR MENDES) E MS 23.394/DF (REL. MIN. MARCO AURÉLIO). ARGUMENTOS INSUFICIENTES PARA ALTERAR A DELIBERAÇÃO RECORRIDA.

APOSENTADORIA (APOS)

Secretaria de Recursos (Serur); Secretaria de Fiscalização de Integridade de Atos e Pagamentos de Pessoal e de Benefícios Sociais (Sefip).

Cuidam os autos de pedido de reexame interposto pela Universidade Federal de Alagoas (UFAL) contra o Acórdão 10841/2020-TCU-Primeira Câmara (rel. Min. Vital do Rêgo) , por meio do qual foram consideradas ilegais as aposentadorias dos servidores Martha Leite Lyra Cavalcante (ocupante do cargo de Enfermeiro) , Niedja Maria Cavalcanti (ocupante do cargo de Enfermeiro) , Pedro Gomes Filho (ocupante do cargo de Professor de 3º Grau) , Ronald Cabral de Mendonça (ocupante do cargo de Professor de 3º Grau) e Vânia Maria Souza Costa Nutels (ocupante do cargo de Professor de 3º Grau) .
2. A negativa de registro aos atos de concessão decorreu da não absorção de rubrica relativa à URP de 26,05%, relativa ao Plano Verão e à ausência de antecipação salarial no mês de fevereiro de 1989, momento no qual os servidores da UFAL eram regidos pelo regime celetista. 
3. Além disso, a deliberação recorrida também considerou irregular o pagamento, à sra. Martha Leite Lyra Cavalcante, da parcela a parcela denominada "82375 VB.COMP.ART.15 L11091/05", no valor atual de R$ 179,35. A irregularidade decorreria da absorção a menor promovida pela UFAL.
4. Para maior clareza, transcrevo, em parte, o voto condutor do Acórdão 10841/2020-TCU-Primeira Câmara:
"11. Sobre essa vantagem, rememoro que ela se refere à parcela complementar da remuneração prevista no art. 15 da Lei 11.091/2005, que dispôs sobre o Plano de Carreira dos Cargos Técnico-Administrativos em Educação, no âmbito das Instituições Federais de Ensino, cujo texto essencial transcrevo a seguir: 
Art. 15. O enquadramento previsto nesta Lei será efetuado de acordo com a Tabela de Correlação, constante do Anexo VII desta Lei. 
§ 1 o . O enquadramento do servidor na Matriz Hierárquica será efetuado no prazo máximo de 90 (noventa) dias após a publicação desta Lei, observando-se: 
 (...) 
§ 2º Na hipótese de o enquadramento de que trata o § 1 o deste artigo resultar em vencimento básico de valor menor ao somatório do vencimento básico, da Gratificação Temporária - GT e da Gratificação Específica de Apoio Técnico-Administrativo e Técnico-Marítimo às Instituições Federais de Ensino - GEAT, considerados no mês de dezembro de 2004, proceder-se-á ao pagamento da diferença como parcela complementar, de caráter temporário. (...) 
§ 3º. A parcela complementar a que se refere o § 2 o deste artigo será considerada para todos os efeitos como parte integrante do novo vencimento básico, e será absorvida por ocasião da reorganização ou reestruturação da carreira ou tabela remuneratória, inclusive para fins de aplicação da tabela constante do Anexo I-B desta Lei. (...) (grifos) . 
12. Essa parcela complementar, portanto, deveria ser absorvida pelos reajustes posteriores. Entretanto, os arts. 13 da Lei 11.784/2008 e 43 da Lei 12.772/2012 vedaram essa absorção pelos Para verificar as assinaturas, acesse www.tcu.gov.br/autenticidade, informando o código 65841716. TRIBUNAL DE CONTAS DA UNIÃO TC Processo 012.082/2020-1 4 aumentos promovidos por essas leis (escalonados entre maio de 2008 e julho de 2010 e entre março de 2013 e março de 2015) : 
Art. 13. A parcela complementar de que tratam os §§ 2 o e 3 o do art. 15 da Lei nº 11.091, de 12 de janeiro de 2005, não será absorvida por força dos aumentos remuneratórios decorrentes das alterações realizadas na Lei n o 11.091, de 12 de janeiro de 2005, em virtude das alterações impostas pelos arts. 12 e 15 desta Lei (Lei 11.784/2008) .
Art. 43. A parcela complementar de que tratam os §§ 2 o e 3 o do art. 15 da Lei n o 11.091, de 2005, não será absorvida por força dos aumentos remuneratórios com efeitos financeiros no período de 2013 a 2015 (Lei 11.772/2012) . 
13. Observo que a tabela atualmente vigente foi aprovada pela Lei 12.772/2012 (com alterações dadas pela Lei 13.325/2016) . Considerando tal fato, a vedação de absorção pelos reajustes trazidos pelas Leis 11.784/2008 e 12.772/2012 implica, necessariamente, o seguinte: da sua criação até hoje, a única possibilidade de absorção da parcela complementar foi quando da aplicação da tabela do Anexo I-B da Lei 11.091/2005. 
14. Portanto, para verificar a regularidade da parcela, basicamente são dois os procedimentos a adotar: (i) avaliar se a criação da parcela complementar, incluída na ficha financeira de maio de 2005, observou a fórmula de cálculo estabelecida no art. 15, § 2º, da Lei 11.091/2005 (parcela complementar = provento básico de maio de 2005 - provento básico de dezembro de 2004 - GT - GEAT) e (ii) avaliar se foi correta a absorção quando da aplicação da tabela do Anexo I-B da Lei 11.091/2005, na forma do art. 15, § 3º, da Lei 11.091/2005. 
15. No caso concreto, consulta ao sistema Siape revelou que o valor da parcela VBC calculado para a Sra. Martha Leite Lyra Cavalcante em maio de 2005 se deu no valor de R$ 525,59. Em janeiro de 2006, a referida parcela foi absorvida parcialmente pela implementação das tabelas salariais dadas pela Lei 11.091/2005, restando o valor de R$ 179,35. Em maio de 2006, ainda em decorrência do escalonamento conferido pela Lei 11.091/2005, o vencimento básico da referida servidora passou de R$ 2.101,25 para R$ 2.176,89, ou seja, um acréscimo de R$ 75,64, valor que ensejaria nova absorção parcial, o que não ocorreu. Em dezembro de 2007, o vencimento básico da servidora foi reajustado novamente, passando para R$ 2.255,26 sendo que nenhuma absorção foi realizada na parcela VBC. Ocorre que, nessa data o valor residual deveria ser de R$ 25,34 e não os R$ 179,35 atualmente percebidos. "
5. Em apertada síntese, que o pagamento da URP estaria amparado pela coisa julgada e teria ocorrido decadência do direito da administração de suprimir pagamentos.
6. Alegou o recorrente que o próprio TCU teria reconhecido, no Acórdão 6492/2017-TCU-Segunda Câmara, a existência de decisão judicial que impediria a absorção da URP, a saber, aquela proferida a reclamação trabalhista 0157300-52.1989.5.19.0003. 
7. Nesse ponto, a Serur argumentou: 
"5.1.	Contudo, a administração recorrente não logrou êxito em demonstrar que os interessados foram beneficiados por qualquer decisão judicial nesse sentido, ou seja, que seja expressa em vedar a absorção por reajustes futuros.
5.2. Não se juntou qualquer sentença ou outro dispositivo de decisão judicial capaz de afastar os efeitos da decisão recorrida, demonstrando que os interessados ingressaram o	u forma beneficiados com as reclamações trabalhistas mencionadas. 
5.3.Sendo assim, não há que se falar em desrespeito à coisa julgada, sem a apresentação da decisão que constituiu a coisa julgada."
8. Feito esse resumo, passo a decidir.
9. Primeiramente, ratifico o exame de admissibilidade do despacho de pç. 22 e conheço do presente recurso.
10. No mérito, acompanho o parecer da Serur e o incorporo como razão de decidir, além das considerações a seguir.
11. De fato, da leitura da decisão prolatada pelo TST no Agravo de Instrumento em Recurso de Revista n Reclamação Trabalhista 0157300-52.1989.5.19.0003 (que seria aplicável aos inativos de que cuidam estes autos, segundo o recorrente) constante da pç. 85 do TC Processo 009.089/2015-2, infere-se que haveria decisão do Tribunal Regional do Trabalho    que teria assegurado até mesmo a parametrização da URP para os servidores da UFAL. :
"No agravo de instrumento, a Agravante reitera as alegações trazidas no recurso de revista, ao argumento de que foram preenchidos os requisitos de admissibilidade do art. 896 da CLT. 
Contudo, a argumentação da Parte não logra desconstituir os termos da decisão agravada, que subsiste pelos seus próprios fundamentos, ora endossados e integrantes das presentes razões de decidir: 
'PRESSUPOSTOS INTRÍNSECOS 
Nos termos do artigo 896, § 2º, da CLT, somente caberá recurso de revista em execução por ofensa a dispositivo da Constituição da República. 
DIREITO PROCESSUAL CIVIL E DO TRABALHO / JURISDIÇÃO E COMPETÊNCIA / COMPETÊNCIA. 
Alegação (ões) : 
- violação do (s) artigo 114, inciso I, da Constituição Federal. 
A recorrente suscita a violação do dispositivo constitucional, à medida que não se observou a incompetência absoluta desta Justiça Especializada para apreciar a matéria objeto do presente processo, porquanto envolve lide entre o ente público e seus servidores, os quais estão regidos pela Lei nº 8.112/90. Afirma que a competência desta Justiça do Trabalho para executar vantagens trabalhista cessa a partir da instituição do regime jurídico único em 12.12.1990. 
O órgão prolator da decisão hostilizada não adotou explicitamente tese a respeito do referido assunto. Não havendo o Egrégio Regional esposado entendimento sobre a matéria, infrutífera sua veiculação em sede de revista, por impossibilidade do cotejo para identificar, ou não, os requisitos específicos, técnicos de admissibilidade do apelo. Operou-se a preclusão do debate. Esta é a orientação da Súmula 297, I, do Colendo TST. 
REMUNERAÇÃO, VERBAS INDENIZATÓRIAS E BENEFÍCIOS / SALÁRIO/DIFERENÇA SALARIAL. 
Alegação (ões) : 
- violação do (s) artigo 5º, inciso II, XXXVI; artigo 5º, inciso LV, da Constituição Federal. 
Aduz a recorrente que houve um descompasso entre o que fora decidido na sentença e o que restou determinado na fase de execução, no que diz respeito à incorporação definitiva da parcela concedida a título de URP (26,05%) . Ressalta que o pagamento relativo a gatilhos salariais deve limitar-se, no tempo, à data-base seguinte a que serviu de referência ao julgado, não se incorporando, portanto, a remuneração dos servidores, a menos que orientação contrária esteja expressamente fixada na decisão judicial. Argumenta que os percentuais vindicados se caracterizariam como vantagem de caráter permanente se o juiz os declarasse como tais, o que não ocorreu no caso em exame. 
Consta do Acórdão: 
'DA COISA JULGADA 
Deseja a agravante a reforma da decisão de Primeiro Grau que determinou a imediata reimplantação do reajuste de 26,05%, sob pena de multa diária. Para tanto, sustenta que a retirada do referido percentual dos salários dos reclamantes ocorreu em virtude de cumprimento de determinação advinda do Tribunal de Contas da União, não se tratando de violação à coisa julgada, por entender que a sentença originária, que concedeu a inclusão dos índices de reajustes, já teve seus efeitos exauridos, uma vez que os chamados 'gatilhos' (dentre os quais a URP) possuem natureza de antecipação salarial, não sendo incorporado aos salários, mas sendo absorvidos na data-base subsequente ao mês a que se referiam. Razão não lhe assiste. 
Não obstante os argumentos utilizados no presente apelo, o fato é que a executada, ao retirar dos vencimentos dos exequentes o percentual de 26,05%, violou decisão transitada em julgado. 
Nesse sentido, é importante verificar-se que a sentença proferida no processo de conhecimento, à f. 143, determinou o seguinte: 
'Assim, é de serem acolhidos os pedidos constantes da inicial, de aplicação dos reajustes de abril/88 (16,19%) e maio/88 (16,19%) cumulativamente, bem como o de fevereiro/89 (26,05%) na forma determinada pelo Dec. Lei nº 2.335/87, com a incorporação daqueles percentuais em suas remunerações, 'e o pagamento' das respectivas diferenças salariais, com reflexo nas parcelas vencidas e vincendas de 13º salário, férias, abono pecuniário, depósitos do FGTS e demais vantagens - inclusive pessoais - dos reclamantes, bem como o pagamento de honorários advocatícios em 20%.'.
A decisão acima, que contempla condenação ao pagamento de parcelas vincendas, transitou em julgado no dia 15.4.1993, de acordo com a certidão expedida à f. 3389, portanto é posterior à suposta data base ou revisão de salários que teria absorvido o reajuste em questão, que data de fevereiro de 1989. 
A executada cumpriu a referida determinação judicial até o mês de maio de 2006. Entretanto, a partir do mês de junho de 2006, em atendimento à decisão proferida pelo TCU - Tribunal de Contas da União, deixou de pagar aos agravados o referido percentual. 
Com a devida vênia, decisão emanada pelo TCU, não obstante a sua importância e força perante os órgãos administrativos, não tem o condão de afastar o cumprimento de ordem emanada de decisão judicial transitada em julgado, sob pena de ferir a ordem constitucional, tanto no que diz respeito aos direitos fundamentais individuais (já que nem mesmo lei pode prejudicar a coisa julgada - art. 5º, XXXVI) , quanto no que se refere ao Princípio da Independência dos Poderes (art. 2º) , além de gerar grave insegurança jurídica. 
Assim, se a União Federal entende que a sentença judicial transitada em julgado não está em consonância com os parâmetros de legalidade trazidos pelo próprio sistema jurídico, que se valha do instrumento adequado para a rescisão da decisão. 
É certo que os administradores da UFAL se encontravam em uma encruzilhada: de um lado determinação do TCU, a qual estão vinculados, inclusive sob pena de sanção, que determinava a imediata suspensão do reajuste já incorporado aos vencimentos dos servidores; de outro, a coisa julgada, como imperativo constitucional, instituto no qual se valeu o Juiz para determinar a restauração da situação anterior, sob pena de pesada multa. 
O mais correto seria o próprio TCU encaminhar no sentido de que medidas judiciais fossem tomadas para sustar o pagamento que vinha ocorrendo há muito tempo. Determinar a retirada de imediato de reajuste já incorporado, que alcançou mais de 1.300 servidores, poderia impactar ainda mais os cofres da União, leia-se UFAL, com pesadas multas, como sinalizou o Juiz de primeiro grau. 
A competência para dizer se os reclamantes devem continuar a receber o reajuste é do Poder Judiciário. Admitir-se-ia até mesmo aludir que cumpria à Justiça Federal e não à Justiça do Trabalho decidir sobre o incidente, porque a parcela já está incorporada, tese da qual não compartilhamos, mas será sempre um juiz que dirá, no caso sob exame, os limites da coisa julgada. 
Nessas condições, ainda que seja compreensível a posição do administrador que recebe ordem do TCU para praticar o ato, em notória invasão de competência, cabe, como fez o i. juiz de primeiro grau, restaurar os efeitos que a sentença de conhecimento vinha produzindo sem qualquer sobressalto. Recurso improvido, nesta quadra.' 
Noticiam os autos que a UFAL cumpriu a decisão judicial deste Especializada até maio de 2006, e que a partir do mês de junho do mesmo ano deixou de cumpri-la. 
Da decisão de 1º Grau, f. 143, consta o seguinte: 
'Assim, é de serem acolhidos os pedidos constantes da inicial, de aplicação dos reajustes de abril/88 (16,19%) e maio/88 (16,19%) cumulativamente, bem como o de fevereiro/89 (26,05%) na forma determinada pelo Dec. Lei nº 2.335/87, com a incorporação daqueles percentuais em suas remunerações, 'e o pagamento' das respectivas diferenças salariais, com reflexo nas parcelas vencidas e vincendas de 13º salário, férias, abono pecuniário, depósitos do FGTS e demais vantagens - inclusive pessoais - dos reclamantes, bem como o pagamento de honorários advocatícios em 20%.'. 
A decisão supracitada transitou em julgado no dia 15.4.1993, de acordo com a certidão expedida à f. 3389. 
Registro que os efeitos de decisão advinda do Poder Judiciário uma vez transitada em julgado, possui força de lei entre as partes, tornando o decisum imutável e indiscutível em virtude de ter se operada a coisa julgada formal e material (art. 467 do CPC) .
Diante do exposto, verifico que a Universidade Federal de Alagoas em suas razões de revista em nenhum momento conseguiu comprovar de forma inequívoca que a decisão do Pleno deste Regional incorreu em possível afronta ao texto do art. 5º, XXXVI, da Constituição da República. Situação processual que impede o seguimento do recurso de revista nos termos do art. 896, § 2º, da CLT e da Súmula 266 do TST. 
Quanto à indicação de afronta ao art. 5º, II e LV, da Constituição Federal, seria impossível analisá-la sem o exame da legislação infraconstitucional. Haveria, no máximo, ofensa indireta ao Texto Constitucional, o que inviabiliza o recurso nesta fase processual. Cite-se, por oportuno, a jurisprudência da Suprema Corte a respeito: 'É firme o entendimento desta Corte no sentido de que não cabe recurso extraordinário quando a alegada ofensa à Constituição é reflexa ou indireta, porquanto, a prevalecer o entendimento contrário, toda alegação de negativa de vigência de lei ou até de má-interpretação desta passa a ser ofensa a princípios constitucionais genéricos como o da reserva legal, o do devido processo legal ou o da ampla defesa, tornando-se, assim, o recurso extraordinário - ao contrário do que pretende a Constituição - meio de ataque à aplicação da legislação infraconstitucional' (STF, Ag - AI 146.611-2- RJ, Rel. Min. Moreira Alves - Ac. 1ª Turma) . 
CONCLUSÃO 
DENEGO seguimento ao recurso de revista interposto pela UNIVERSIDADE FEDERAL DE ALAGOAS - UFAL.' (g.n.) 
Tratando-se de recurso de revista, este estreito veículo só tem pertinência nas estritas hipóteses jurídicas do art. 896, 'a', 'b' e 'c', da CLT (conhecimento, observado o seu § 9º) , respeitados os limites ainda mais rigorosos do § 2º do citado artigo (execução de sentença) . 
Nesse quadro lógico de veiculação necessariamente restrita da revista, não há como realizar seu destrancamento, pelo agravo de instrumento, se não ficou demonstrada inequívoca violação direta à CF. 
Assim, não há falar em violação direta dos dispositivos constitucionais invocados. Nada obstante, o Supremo Tribunal Federal já pacificou entendimento de que, regra geral, a alegação de afronta aos princípios da legalidade, do acesso ao judiciário, do devido processo legal, do contraditório e da ampla defesa, em sede extraordinária, pode configurar tão somente ofensa reflexa ao Texto Constitucional, mormente quando se fazem necessários o exame e a interpretação da legislação infraconstitucional pertinente à hipótese. 
Pelo seu acerto, portanto, adoto como razões de decidir os fundamentos da decisão agravada e NEGO PROVIMENTO ao agravo de instrumento."
12. Veja-se que a decisão trabalhista, contra qual se insurgiu a UFAL, dispôs sobre regime de vencimentos em relações estatutárias e que deixou de observar a claúsula rebus sic standibus, aplicável às decisões judiciais que se prolongam no tempo.
13. Nesse ponto, vale transcrever a ementa do RE 596.663/RJ, no qual o Tribunal Pleno do Supremo Tribunal Federal acolheu, em 24/9/2014, a tese do Ministro Teori Zavascki, de seguinte teor:
"EMENTA: CONSTITUCIONAL. PROCESSUAL CIVIL. SENTENÇA AFIRMANDO DIREITO À DIFERENÇA DE PERCENTUAL REMUNERATÓRIO, INCLUSIVE PARA O FUTURO. RELAÇÃO JURÍDICA DE TRATO CONTINUADO. EFICÁCIA TEMPORAL. CLÁUSULA REBUS SIC STANTIBUS. SUPERVENIENTE INCORPORAÇÃO DEFINITIVA NOS VENCIMENTOS POR FORÇA DE DISSÍDIO COLETIVO. EXAURIMENTO DA EFICÁCIA DA SENTENÇA. 
1. A força vinculativa das sentenças sobre relações jurídicas de trato continuado atua rebus sic stantibus: sua eficácia permanece enquanto se mantiverem inalterados os pressupostos fáticos e jurídicos adotados para o juízo de certeza estabelecido pelo provimento sentencial. A superveniente alteração de qualquer desses pressupostos (a) determina a imediata cessação da eficácia executiva do julgado, independentemente de ação rescisória ou, salvo em estritas hipóteses previstas em lei, de ação revisional, razão pela qual (b) a matéria pode ser alegada como matéria de defesa em impugnação ou em embargos do executado. 
2. Afirma-se, nessa linha de entendimento, que a sentença que reconhece ao trabalhador ou servidor o direito a determinado percentual de acréscimo remuneratório deixa de ter eficácia a partir da superveniente incorporação definitiva do referido percentual nos seus ganhos. 
3. Recurso extraordinário improvido." 
14. Por conseguinte, desnecessário a administração socorrer-se do Judiciário Trabalhista para fazer cessar pagamento plano econômico, de natureza antecipatória - como reconhecido pelo próprio TST - para fazer cessar o pagamento de vantagem obtida em outro regime jurídico e relativa a perdas há muito recompostas, dadas as frequentes alterações na estrutura remuneratória dos servidores.
15. Ainda que incompatível com a ordem jurídica, a decisão judicial trabalhista deve ser observada.
16. Nada obstante, deve-se ter claro que o presente processo cuida do exame de atos de aposentadoria, que constitui relação jurídica totalmente distinta daquela do servidor ativo e, mais ainda, do trabalhador celetista.
17. Trata-se de uma nova relação jurídica, de natureza previdenciária.
18. Nesse ponto, cumpre citar a jurisprudência do STF sobre a matéria (grifos acrescidos) 
MS 30.725, Decisão Monocrática Min. Gilmar Mendes, 14/11/2011
"Entretanto, entendo que a consideração da questão não deve se limitar a esse aspecto. Após o início do julgamento do MS 23.394/DF (que atualmente aguarda o voto-vista da Min. Cármen Lúcia) , o Ministro Marco Aurélio trouxe uma nova perspectiva de análise do tema, que não considera o argumento de previsão de incorporação aos vencimentos de determinado reajuste como necessário e suficiente para que seja, de imediato, obrigatória a sua inserção nos cálculos dos proventos, sobretudo no momento de revisão do ato de concessão de aposentadoria pelo TCU. É que o título judicial, do qual se invoca a garantia da coisa julgada, normalmente não faz menção à incorporação aos proventos, mas se limita à relação jurídica em que a contraprestação é por meio de vencimentos, enquanto o servidor está em situação ativa.
Nesse sentido, a coisa julgada deveria ser invocada, a princípio, para efeitos de pagamento de vencimentos, o que não significa, necessariamente, que essa proteção jurídica se estenda, desde logo, para o cálculo dos proventos, o qual deve ser analisado caso a caso, sob pena de reconhecer-se a perpetuação de um direito declarado a ponto de alcançar um instituto jurídico diverso: o instituto dos proventos. 
A despeito de meu entendimento inicial naquele caso, que se limitava ao aspecto de constar ou não a determinação de incorporação de reajustes aos vencimentos como elemento suficiente de convicção, cheguei a apontar, no decorrer dos debates que se seguiram ao meu voto-vista, a adequação da proposta do Ministro Marco Aurélio, pois o título judicial transitado em julgado não alcançaria, de imediato e de forma irrestrita, o registro da aposentadoria ou a forma de cálculo dos proventos, o que deve ser apurado caso a caso."
19. Portanto, independentemente do desfecho do 0157300-52.1989.5.19.0003 no TST, o fato é que as relações jurídicas que ora se examinam não são objeto daquele processo.
20. Ademais, o fato de a vantagem ser paga há mais de cinco anos ao inativo não infirma o direito de este Tribunal determinar sua supressão, pois o que importa, no caso, é a data de encaminhamento do ato de aposentadoria - de natureza complexa - para esta Corte. 
21. O ato encaminhado para apreciação desta Corte mais antigo refere-se ao sr. Ronald Cabral de Mendonça e foi enviado em 29/10/2015 e o Acórdão 10.841/2020 foi proferido no dia 29/9/2015, dentro do prazo quinquenal.
22. De mencionar que as informações prestadas na tabela de fl. 6 da peça recursal (pç. 17) não estão compatíveis com os dados constantes dos formulários Sisac. Cito, por exemplo, a informação de que o Controle Interno teria se manifestado pela legalidade da aposentadoria do sr. Ronald Cabral de Mendonça em 24/8/2011. De acordo com o formulário de pç. 6, o ato de aposentadoria do interessado somente teria sido encaminhado ao Controle Interno em 29/10/2015.
23. De toda sorte, é irrelevante a data de manifestação do Controle Interno, haja vista que o registro da aposentadoria - requisito para o aperfeiçoamento do ato administrativo - depende da apreciação por parte desta Corte de Contas.
24. No tocante à parcela complementar da remuneração prevista no art. 15 da Lei 11.091/2005, cuja absorção foi efetuada a menor, conforme demonstrado pelo relator a quo, o recorrente limitou-se a afirmar:
"Inicialmente, questiona-se o fato do presente acórdão ter determinado a supressão de valores pagos a título de URP e diferença de Vencimento Básico em virtude do advento da Lei 11091/2005, que estabeleceu novos paradigmas para a carreira de técnico-administrativos em educação, mas que não contemplava proventos maiores de servidores que licitamente conseguiram avançar na carreira ao longo dos anos. A título informativo, os valores pagos aos interessados são decorrentes da Reclamação Trabalhista 0157300-52.1989.5.19.0003."
25. Evidentemente, houve um equívoco por parte do recorrente, haja vista que a vantagem prevista na Lei 11.091/2005 não é objeto de discussão no processo trabalhista - e nem poderia, pois não guarda nenhuma relação - nem mesmo indireta - com a estrutura remuneratória vigente até 11/12/1990.

Diante do exposto, acolho os pareceres e VOTO por que o Tribunal adote a deliberação que ora submeto à apreciação deste colegiado.
TCU, Sala das Sessões, em 8 de março de 2022.
BENJAMIN ZYMLER 
Relator